臺灣高等法院臺中分院民事判決　　　　 96年度建上易字第1號
上　訴　人　南投縣政府
法定代理人　乙○○
訴訟代理人　張國楨律師
複代理人　　武燕琳律師
被上訴人　　玖昇營造股份有限公司
法定代理人　戊○○
上列當事人間給付工程款事件，上訴人對於民國95年10月31日臺
灣南投地方法院95年度建字第14號第一審判決提起上訴，本院於
民國96年6月6日言詞辯論終結，判決如下：
    主  文
原判決關於命被上訴人給付超過新台幣壹百貳拾萬肆仟伍佰零柒
元本息部分，及該部分假執行之宣告，暨命訴訟費用之裁判，均
廢棄。
上開廢棄部分，被上訴人在第一審之訴及假執行之聲請均駁回。
其餘上訴駁回。
第一、二審訴訟費用由上訴人負擔百分之九十九，餘由被上訴人
負擔。
    事實及理由
壹、聲明部分：
一、上訴人方面：(一)原判決廢棄。(二)前項廢棄部分，被上訴人在
    第一審之訴及假執行之聲請均駁回。
二、被上訴人方面：駁回上訴。
貳、陳述及理由部分：
一、被上訴人方面：
(一)、(1)被上訴人承攬上訴人「南投縣中寮鄉○○路○街商圈」工
    程，兩造於民國九十三年十月二十五日簽訂工程契約書，契
    約書第四條約定「契約總價為新台幣（下同）八百八十三萬
    元，工程按照實做數量結算，即以契約中所列履約標的項目
    及單價，依竣工實做結算數給付，若有相關項目如稅捐、利
    潤或管理費以一式列計者，應依結算總價與契約總價比例增
    減之」。嗣被上訴人於九十四年十二月三十日經上訴人機關
    驗收合格，上訴人機關應依工程竣工驗收表中所列被上訴人
    實做數量及工程契約書所附工程估價單所列單價與追加工程
    雙方議訂之單價，計算應給付予被上訴人之工程款金額為六
    百九十萬二千七百四十四元（詳如附表一、二所示）。惟上
    訴人竟未依契約書約定之單價金額給付被上訴人工程款，而
    係以低於契約單價之金額計算應給付予被上訴人之工程款，
    致結算時僅給付被上訴人五百六十八萬六千零七十元，故被
    上訴人依契約書第四條之約定，自得請求上訴人給付不足之
    工程款一百二十一萬六千六百七十四元。
　(2)對於上訴人抗辯所為之陳述：
  上訴人於訂立工程契約書時，對於被上訴人所列之單價並無
    意見，雙方並依此訂約，上訴人自應依契約所列之單價給付
    工程款；嗣上訴人雖曾以單價有誤為由，發函請求被上訴人
    重新訂約及用印，然被上訴人並未同意變更單價及重新訂約
    。被上訴人於九十四年五月四日依政府採購法請求解約，上
    訴人未予理會，因被上訴人曾提供履約保證金，只好繼續施
    作。
  系爭工程第一次及第二次變更設計，均係就原工程之施工項
    目及數量作調整，第三次變更僅係施工數量調整，並未變更
    第二次之施工項目。被上訴人係在上訴人為第二次變更後，
    依照第二次變更後之內容施工，並於被上訴人施工完成後，
    由上訴人就實做數量部分，記載於「結算明細表」「結算結
    果」之「數量」欄中，作為計算工程款之依據，而被上訴人
    實做工程項目之「單價」，除就第一、二次變更部分之項目
    ，依變更時所議之單價計算外，其餘應就原契約所附「工程
    估價單」上所列之單價，配合被上訴人實做工程項目部分，
    計算應給付予被上訴人之工程款，始符合原契約之約定。
  被上訴人雖曾在上訴人提出之「變更設計預算書」首頁上用
    印，然兩造當時僅就變更工程項目為議價，上訴人亦僅提出
    新增單價議定書，而未提出「變更設計議價完成詳細表」，
    故原告用印僅係就變更部分如附表一工程項目10.～13）之
    單價同意依上訴人所訂之底價來承攬，其餘未變更項目（如
    附表一工程項目1.～9.）之單價仍應依契約所訂價格來決定
    。
   上訴人所提工程決算書係於工程完工後始編製完成，被上
     訴人蓋章係為領款之用，並不能表示被上訴人已同意上訴
     人片面變更原契約之單價。再者，雙方訂約當時並無約定
     「當工程標價低於底價時，應折價計算工程款」，而雙方
     於契約書第四條及附件工程估價單中已就工程款之計算方
     式列明，係依據實做數量及契約所列單價計算，上訴人自
     不得主張依工程慣例減少之。且上訴人未提出其所謂「依
     規辦理」之依據為何，其所辯自不足採信。
   (3)爰求為命上訴人應給付被上訴人一百二十一萬六千六百七
     十四元，及自起訴狀繕本送達翌日即民國九十五年五月十
     日起至清償日止按年息百分之五計算之利息，及供擔保，
     准宣告假執行之判決。
(二)、在本院補充陳述：
  (1)工程預算書為公共工程發包單位內部作業之文書，本就是對
    外保密，上訴人豈可以預算書做為約定之標準而為上訴理由
    ，且被上訴人與上訴人簽訂契約須經層層承辦員審核，豈可
    托辭為契約單價有誤作為不履行合約之理由？
  (2)被上訴人接獲上訴人來函通知變更契約內容後，已達簽約六
    個月無法動工之期限，並發覺上訴人顯然不能依合約辦理，
    依據採購法要求解約，乃於九十四年五月四日以玖投字第01
    2號函通知上訴人，並保留追訴被上訴人損失之權利。又合
    約簽署完成後豈可單方面認為合約價格有誤而要求變更合約
    ？那又何必簽約？
  (3)在原審審理中，上訴人之訴訟代理人即上訴人之承辦員當庭
    即承認變更設計預算議價完成詳細表係上訴人內部作業之文
    書，被上訴人並不知其中之內容，果如是，上訴人豈可主張
    被上訴人已同意變更單價？何況被上訴人已在前開玖投字第
    12號文中清楚表示無意變更合約內容而願解約，豈會在事後
    用印而認同變更合約內容？顯見上訴理由不可採信，況合約
    是兩造合議之結果，豈容一方隨意解讀而成？又上訴人在上
    訴理由中提到被上訴人須繳納保固金，本件既然上訴人不履
    行單價內容，卻單方面又依據契約要求被上訴人履行契約，
    此種選擇性的失憶，豈是上訴人所應為？本件被上訴人與上
    訴人簽約時必須繳納履約保固金，在工程施工上處於不平等
    的劣勢，非不得已怎會上法庭，爰請求駁回上訴人之上訴。
  (4)本件如判決上訴人應給付被上訴人工程款，被上訴人同意扣
    除百分之一之工程保固金即一萬二千一百六十七元。
  (5)上訴人抗辯其承辦人員將相關文件交由建築師代為製作變更
    預算書，並在被上訴人用印後回，並不實在，且與合約條
    文違背。依合約書第二十四條第一項規定，新增項目議定書
    是由廠商提供，並非由建築師編制，上訴人提出之內部作業
    文件之封面用印，是在議價時與議價文書同時用印，所以當
    時上訴人之承辦人尚未製作，被上訴人豈可能看到其內容？
    被上訴人在議價完成後，也曾送新增單價議定書及附圖給上
    訴人，上訴人並未採用，亦未退回，且將被上訴人所附之設
    計圖拆開後合訂於其提出之變更設計預算書（議價完成）內
    ，並視為新增單價議定書作為證物，被上訴人當然認為該預
    算書係偽造之物（因該份並非被上訴人送給上訴人之新增單
    價議定書）。再依合約第二十四條第五項規定，契約之變更
    非經機關及廠商雙方合意，做成書面記錄並簽名蓋章者，無
    效，上訴人豈可以無任何有作作為依據，臆測被上訴人同意
    所認定之單價做為計算標準，況上訴人提出之文件均無被上
    訴人同意變更合約書中所載單價之書面記錄，且經被上訴人
    於九十四年五月四日玖保字第012號文中明白告知上訴人違
    反合約精神要求解約，並保留追訴損失之權利，由此可見上
    訴人明顯違約，其抗辯不足採信。再上訴人抗辯被上訴人於
    用印後有回一份變更設計預算書（議價完成），亦非事實
    ，因依合約書第二十七條第一、二、三項規定，所有文件及
    附件均需書面簽收，上訴人無憑據即稱被上訴人有回一份
    變更設計預算書（議價完成），實不可取。
  (5)依合約書第二十三條第一、三項規定，廠商無機關書面通知
    終止或解約者，廠商仍應依契約規定繼續履約，依合約規定
    承商如無機關書面通知而不履約者，沒收承包商之履約保證
    金，而上訴人於九十四年十一月九日以府建工字第09402242
    890號文通知被上訴人，需於九十四年十一月十五日前復工
    ，並限期完工，在合約條文規定且有履約保證金會被沒收的
    約束下，被上訴人豈敢聽命施工，上訴人怎可以此認定被上
    訴人同意變更合約單價。況合約第九條第一、二規定：「A
    、本契約有工程項目者，增減數量以本契約各項目之單價計
    算。B、新增工程項目者，以雙方議定之單價計算。」，清
    清楚楚規定工程變更後計價方式，豈容上訴人單方違約行事
    。
二、上訴人方面：
(一)、(1)被上訴人確實於九十三年十月二十五日向上訴人承攬系爭
    工程，雙方並簽訂工程契約書，因上訴人所有編製之工程預
    算書及決算書皆係經由專業技師或建築師詳細核算，或依上
    訴人所訂統一單價編定，並經上訴人相關人員逐層審核而成
    ，始送請發包，此為訂約時調整單價及總價之依據。而系爭
    工程契約書簽訂後，上訴人發現被上訴人製作之契約書單價
    有誤，乃於九十四年三月三十一日以投府建工字第○九四○
    ○六五二七八○號函通知被上訴人，依投標金額與上訴人預
    算書底價之比約為○‧六二三重新調整單價訂約，工程總價
    變更為七百六十七萬七千六百六十三元。上訴人建設局土木
    課九十三年十月八日發包之仁愛鄉投83線9K～11K道路排水
    溝改善工程亦係以決標與預估底價之比約○‧八六二之數值
    調整單價及總價而為訂約之依據。被上訴人雖曾於九十四年
    五月四日請求解約，但因並無重大正當理由，系爭契約並無
    解除。
　(2)兩造曾因系爭工程變更設計而重新開標議價，上訴人依議價
    完成之價格編製變更設計預算書，變更各項施工單價及項目
    ，被上訴人則分別於協調會會議記錄及變更設計預算書蓋章
    ，顯見被上訴人確實同意變更工程之單價；況工程完工驗收
    後，上訴人結算驗收證明書、工程決算書、工程竣工驗收表
    、工程結算書均係依變更後之單價來編訂，被上訴人亦蓋章
    同意，並於九十五年三月二十三日領取工程款完畢，故上訴
    人並未積欠被上訴人任何工程款。
　(3)被上訴人雖於議價時，未看到上訴人製作之變更設計議價完
    成詳細表，然如前所述，系爭工程完工後，被上訴人業於建
    築師依該變更後之單價編製之驗收結算書上蓋章同意，上訴
    人依此付款，並無錯誤。
(二)、在本院補充陳述：
　(1)因上訴人所有編製之工程預算書及決算書皆係經由專業技師
    或建築師詳細核算，或依上訴人所訂統一單價 (即工程發包
　　之各項單價最高上限)編定，並經上訴人相關人員逐層審核
  　而成，始送請發包，此為訂約時調整單價及總價之依據。
　(2)查系爭工程契約書簽訂後，上訴人發現被上訴人製作之契約
    書單價有誤，乃於九十四年三月三十一日以投府建工字第09
    400652780號函通知被上訴人，「貴公司承包本府『中寮鄉
    ○○○街商圈工程』製作之合約單價有誤，應予訂正，請於
    發文日三日內來府重新訂約及用印。」嗣上訴人依投標金額
    與上訴人預算書底價之比約為○‧六二三重新調整單價訂約
    ，工程總價變更為七百六十七萬七千六百六十三元。（本件
　　工程預估底價為一千四百十七萬四千元，被上訴人得標價為
　  八百八十三萬元，比率約為0.6229)。
　(3)本件工程因有變更設計之必要，經承作設計監造之丙○○建
    築師事務所，於94年5月間提出第一次之「變更設計預算書
　　」，新增陶磚鋪設（20×10×5cm）等五項；並於94年8月22
  　日提出第二次之「變更設計預算書」，再新增地坪施立體版
    岩壓花地坪等三項（按原來施工項目之數量有增減；且單價
    已更正）。經上訴人分別：於94年08月08日以府建工字第09
    401498440號函，通知被上訴人於94年08月10日重新開標議
　　價，被上訴人之法定代理人親自出席於開標紀錄表上簽名，
  　並於「新增單價議定書」上蓋用公司章及負責人印章。嗣由
    上訴人之承辦人將「新增單價議定書」等文件，交由丙○○
    建築師事務所依議價完成之價格，代為重新編製變更設計預
　　算書。嗣上訴人之承辦人在其桌上見到新的變更設計預算書
　  （未看見係何人送來），但其中「變更設計算詳細表」中，
    原來施工項目之單價有誤。上訴人之承辦人乃請同事更正原
　　施工項目之單價，重新製作「變更設計算詳細表」及變更設
　  計預算書之封面，裝訂成冊，作成「變更設計預算書（議價
    完成）」共一式五本 (按係一整本，內容有變更設計議價完
    成詳細表、新增單價議定書、變更設計單價分析表及圖說)
    。再通知被上訴人之負責人於九十四年八月二十二日前來核
    閱後，由被上訴人之負責人在上開「變更設計預算書（議價
    完成）」封面蓋用公司章及負責人章，並取走其中一本。於
    九十四年十月二十八日以府建工字第09402126830號函，通
    知被上訴人於九十四年十一月一日重新開標議價，被上訴人
    之法定代理人親自出席於開標紀錄表上簽名，並於「新增單
    價議定書」上蓋用公司章及負責人印章。嗣由上訴人之承辦
    人將「新增單價議定書」等文件，交由丙○○建築師事務所
    依議價完成之價格，代為重新編製變更設計預算書。嗣上訴
    人之承辦人在其桌上見到新的變更設計預算書 (未看見係何
    人送來)，但其中「變更設計預算詳細表」中，原來施工項
    目之單價有誤。上訴人之承辦人乃請同事更正原施工項目之
    單價，重新製作「變更設計預算詳細表」及變更設計預算書
    之封面，裝訂成冊，作成「變更設計預算書（議價完成）」
    共一式五本（按係一整本，內容有變更設計議價完成詳細表
    、新增單價議定書、變更設計單價分析表及圖說）。再通知
    被上訴人之負責人於九十四年十一月十一日前來核閱後，由
    被上訴人之負責人在上開「變更設計預算書（議價完成）」
    封面蓋用公司章及負責人章，並取走其中一本。按本件工程
    係直到第二次變更設計後之九十四年十二月間才開始施工，
    被上訴人負責人於第一次及第二次之「變更設計預算書（議
　　價完成）」蓋用公司章及負責人章表示同意變更原來施工項
　  目之單價時，尚未開始施工。被上訴人既已先後二次在包含
    「變更設計算詳細表」之「變更設計預算書 (議價完成)」
    封面蓋用公司章及負責人章，自不得猶稱未同意變更原來施
    工項目之單價。退萬步言，縱認被上訴人先後二次在「變更
    設計預算書（議價完成）」封面蓋用公司章及負責人章用印
    時，疏未詳閱其內容，而在封面用印，然此項意思表示錯誤
　　或不知情事，既是由於上訴人負責人之過失所致，依民法第
　  八十八條第一項「意思表示之內容有錯誤，或表意人若知其
    情事即不為意思表示者，表意人得將其意思表示撤銷之；但
    以其錯誤或不知情事，非由表意人自己之過失者為限」，被
    上訴人自不得主張撤銷上開二次意思表示，即應受其拘束。
    因有時建築師或事務所人員送文書來，如承辦人不在座位位
    上，會直接置於承辦人桌上，這二次之變更設計預算書，上
　　訴人之承辦技士丁○○印象中並未看見是何人送來，而是發
　  現已放置在其辦公桌上但能確定上開二次變更設計預算書送
    來時，其上廠商欄尚未蓋有廠商之印章，是經其發現原來施
    工項目之單價有誤，請同事更正「變更設計議價完成詳細表
    」及重新製作封面，完成內部用印後，丁○○才通知被上訴
    人之法定代理人戊○○前來用印廠商用印後，再蓋用南投縣
    政府關防，二次均有將其中各一份「變更設計預算書 (議價
    完成)」交被上訴人攜回。否認被上訴人於原審主張之「於
    變更設計預算書（議價完成）上用印時，當時並沒有附上變
　　更設計議價完成詳細表」，查於開標議價時，雖僅係針對新
　  增單價之部分為議價，惟建築師嗣後製作「變更設計預算書
    時，即已附上「變更設計預算詳細表」，被上訴人於第一次
    及第二次變更設計預算書蓋章用印者，皆係製作完成後一整
    本之「變更設計預算書（議價完成）內容已附有變更設計議
    價完成詳細表、新增單價議定書、變更設計單價分析表及圖
    說，嗣於第二次變更設計後被上訴人才開始施作本件工程
    ，顯見被上訴人確實同意變更工程之單價。如被上訴人仍欲
    主張其先後二次於一整本之「變更設計預算書（議價完成）
　　」封面用印時，「變更設計預算書（議價完成）」中並未附
　  有變更設計議價完成詳細表云云，此一違反常態之變態事實
    ，自應由被上訴人負舉證之責任。
　(4)查本件被上訴人於系爭工程施工前，已函告上訴人契約之單
　  價有誤，應重新調整單價，系爭工程完工後，上訴人依據變
    更後之單價編製之驗收結算證明書，則於驗收結算時，被上
    訴人對工程之單價自應會有所注意。且如上所述，在此之前
    ，被上訴人負責人已先後二次於內含已將原來施工項項之單
    價更正之「變更設計預算書（議價完成）」封面用印。況工
    程完工驗收後，上訴人於結算驗收證明書、工程決算書、工
    程竣工驗收表、工程結算書均係依變更後之單價來編訂，被
　　上訴人並未表示不同意，被上訴人並按變更後之工程項目單
　  價及工程款金額於九十五年三月二十三日領取工程款完畢，
    被上訴人於請領工程款時，並無任何保留請求權之表示或主
    張，其事後復主張上訴人尚積欠其工程款云云，其主張顯違
    誠信，並不可採。
　(5)綜上，被上訴人於第一次及第二次「變更設計預算書（議價
　  完成）」蓋章用印者，皆係製作完成後一整本之「變更設計
    預算書（議價完成）內容已附有變更設計議價完成詳細表、
　　新增單價議定書、變更設計單價分析表及圖說。嗣於第二次
  　變更設計後被上訴人才開始施作本件工程，顯見被上訴人
    確實同意變更工程之單價。另上訴人於工程驗收結算、工程
    決算書、工程竣工驗收表、工程結算書，均係依變更後之單
    價來編訂，被上訴人皆未表示反對意見，嗣並按變更後之工
    程項目單價及工程款金額於九十五年三月二十三日領取工程
    款完畢，上訴人已完成工程款之給付義務，被上訴人之主張
    並不足採。
　(6)工程保固金：退一步言之，如認本件上訴人仍須給付工程款
　  ，惟按工程契約書「第十九條履約保證：．．一、(二)．．保
    固保證金，廠商於工程結算請領尾款時，依結算總價百分之
    一繳納。第廿一條工程保固：一、保固期：本工程自全部完
    工經驗收合格日之日起，由廠商保固三年」。本件工程前
    於九十五年三月二十三日，被上訴人請領工程款時，即按結
    算金額五百六十八萬六千零七十0元，預扣百分之一之保固
    金，而本件工程係於九十四年十二月三十日驗收合格，保固
    期至九十七年十二月三十日止，故本件工程上訴人如須再給
    付被上訴人工程款，依契約約定自亦應由被上訴人繳納百分
    之一之保固金。
  (7)對被上訴人原審訴訟代理人於原審九十五年九月二十日言詞
    辯論時，「（法官：對於原告表示當時沒有看到變更設計議
    價完成詳細表有何意見？）被告訴訟代理人：原告沒有看到
    沒錯。那是後來變更項目議價完成後我們內部做的。」之說
    明：上訴人原審之訴訟代理人當時誤解法官詢問之內容，其
    欲表示之真意是：於九十四年十一月一日變更設計開標當日
    ，係只就新增項目部分為議價，當時建築師尚未製作變更設
　　計議價完成詳細表，故向法官表示原告沒有看到，是指開標
　  當時被上訴人並沒有看到變更設計議價完成詳細表，而當日
    變更項目議價完成後，嗣後由上訴人承辦人請同事製作好一
　  整本之「變更設計預算書（議價完成）」，其內容已附有變
    更設計議價完成詳細表新增單價議定書等，敬請明鑒。
　(8)否認被上訴人於九十六年二月六日於準備程序時主張之「九
  　十四年八月二十二日、九十四年十一月十一日變更設計預算
    書封面係其制作的，但裡面的內容是上訴人偽造的。」云云
　　。查：參照上訴人於九十五年九月二十日原審言詞辯論時
　  之主張「（法官：對於南投縣政府九十四年十一月十一日變
    更設計預算書有何意見？）原告：當時被告沒有附上變更設
　　計議價完成詳細表，我在變更設計預算書上面蓋章是只針對
　  變更部分的單價同意依照縣政府所定的底價來承攬。」，被
    上訴人於原審主張上訴人請其用印時並未附上變更設計議價
    完成詳細表（按被上訴人如此主張亦非事實），於鈞院竟翻
　　異前詞，改稱變更設計預算書封面係其制作的云云，其前後
　  所述，已嚴重抵觸不相符合，其主張並不可採。查於開標
    議價時，雖僅係針對新增單價之部分為議價，惟嗣後製作完
　　成之「變更設計預算書（議價完成），即已附上變更設計議
  　價完成詳細表，被上訴人於第一次及第二次變更設計預算書
    蓋章用印者，皆係製作完成後一整本之「變更設計預算書（
    議價完成）內容已附有變更設計議價完成詳細表、新增單價
    議定書、變更設計單價分析表及圖說，嗣於第二次變更設計
    後被上訴人於九十四年十二月間才開始施作本件工程，顯
    見被上訴人確實同意變更工程之單價。
　(9)查被上訴人負責人於九十六年二月六日備程序中，亦承認卷
　  附之南投縣政府九十四年八月二十二日、九十四年十一月十
    一日變更設計預算書原本（按均有「議價完成」之字樣）二
    本，上面封面之被上訴人公司大小章係真正的。至於其同意
　  主張之上開變更設計預算書原本之封面係其制作的云云，顯
    與其在原審之陳述抵觸，絕非可採。再查，於九十四年八月
    十日及同年十一月一日先後二次重新開標就新增項目議價時
    ，被上訴人係在「新增單價議定書」上蓋用公司章及負責人
　　印章，當時尚未製作「變更設計預算書 (議價完成)」原本
　  ，豈可能由被上訴人之負責人於就新增項目議價時同時用印
    ？
三、經查，被上訴人主張其承攬上訴人「南投縣中寮鄉○○路○
    街商圈」工程（下稱系爭工程），兩造因而於九十三年十月
    二十五日簽訂工程契約書（下稱系爭契約書），系爭契約書
    第四條約定：「契約總價為八百八十三萬元，工程按照實做
    數量結算，即以契約中所列履約標的項目及單價，依竣工實
    做結算數給付，若有相關項目如稅捐、利潤或管理費以一式
    列計者，應依結算總價與契約總價比例增減之」等語。系爭
    工程於九十四年十二月三十日經上訴人驗收合格，上訴人於
    結算時僅給付被上訴人五百六十八萬六千零七十元工程款，
    及被上訴人主張附表一工程項目1.～9.部分依系爭契約書所
　　附之工程估價單上列載之單價、附表一工程項目10.～13 追
　  加工程部分按兩造嗣後議訂之單價，分別乘以工程竣工驗收
    表所載被上訴人實做數量後，得出之總建築工程費，加計附
    表二2.～8.以總建築工程費用乘以系爭契約書記載之比例後
    得出之各項費用，計算被上訴人之工程款金額應為六百九十
　  萬二千七百四十四元之事實，為被上訴人所不爭執，並有被
    上訴人提出之工程契約書、結算驗收證明書、工程決算書、
    工程竣工驗收表、工程結算書等件影本在原審卷為證（見原
    審卷第6-14、42-66頁），堪信為真。至於被上訴人主張本
    件除變更設計部分之單價變更外，其餘未經變更設計部分均
    應依原契約即系爭契約之單價計算工程款等語，則為上訴人
    否認，並抗辯稱系爭契約簽訂後，上訴人發現被上訴人製作
    之契約書單價有誤，乃通知被上訴人依投標金額與上訴人預
    算書底價之比約為○‧六二三重新調整單價及訂約，嗣後因
    本件工程變更設計必要，乃於九十四年八月一日、九十四年
    十一月一日重新開標議價，議價完成後，被上訴人亦在九十
    四年八月二十二日之「變更設計預算書第一次（議價完成）
    」、九十四年十一月十一日之「變更設計預算書第二次（議
    價完成）」封面蓋被上訴人公司章及法定代理人章，並均取
    走其中之一本（其內附有變更設計預算詳細表、新增單價議
    定書、變更設計單價分析表及圖說），本件工程則於第二次
    變更設計後之九十四年十二月間才開始施工，被上訴人並已
    於九十五年三月二十三日領取工程款完畢，顯已同意依變更
    後之單價計算本件工程款為五百六十八萬六千零七十元，上
    訴人既已完成工程款給付義務，自未庸再支付工程款予被上
    訴人。退步言之，被上訴人於蓋用公司章及法定人代理人章
    時，疏未詳閱其內容，然此項意思表示錯誤或不知情事，既
    是由被上訴人負責人之過失所致，依民法第八十八條第一項
    規定，亦不得將此項意思表示撤銷，而應受其拘束。再退步
    言之，如認上訴人仍須給付工程款，則依系爭契約第十九條
    約定，亦應由應給付之工程款扣除百分之一之保固金云云。
    是本件爭點為：系爭契約簽訂後，曾於九十四年八月、十一
    月分別變更設計，除上開變更設計部分項目單價業經兩造合
    意變更外，被上訴人是否亦同意其餘未變更設計項目之單價
    亦加以變更？被上訴人主張本件工程款總金額為六百九十二
    萬二千七百四十四元，上訴人只給付五百六十八萬六千零七
    十元，尚欠其工程款一百二十一萬六千六百七十四元，是否
    有理由？上訴人抗辯如尚應給付被上訴人工程款，則應依系
    爭契約第十九條約定預扣工程款百分之一之保固金，是否有
    理由？
(一)、經查，上訴人主張兩造簽訂系爭契約後，因發現被上訴人在
    系爭契約製作之單價有誤，乃通知被上訴人更改單價，惟未
    獲被上訴人同意，被上訴人並因而於九十四年五月四日以玖
    投字第012號函通知上訴人以簽約已逾六個月遲無法動工為
    由，要求上訴人同意解約等情，有南投縣政府九十四年三月
    二十八日94年4月1日府建工字第09400652780號函、被上訴
    人公司九十四年五月四日玖投字第012號函影本各一份在原
    審卷可稽（見原審卷第85、114-117頁），足認被上訴人接
    獲上訴人更改單價之通知函後，並未同意改變系爭契約單價
    。雖上訴人另辯稱上訴人所有編製之工程預算書及決算書皆
    係經由專業技師或建築師詳細核算，或依上訴人所訂統一單
　　價編定，並經上訴人相關人員逐層審核而成，始送請發包，
　  此為訂約時調整單價及總價之依據。系爭工程依被上訴人投
    標金額與上訴人預算書底價之比約為○‧六二三，故上訴人
    以此數值重新調整單價訂約，上訴人建設局土木課九十三年
    十月八日發包之仁愛鄉投83線9K～11K道路排水溝改善工程
    亦係以決標與預估底價之比約○‧八六二之數值調整單價及
    總價而為訂約之依據云云。惟查，系爭契約並無「當工程標
    價低於底價時，應折價計算工程款」之相關約定，上訴人亦
    未提出任何法令依據或舉證以實其說，至於上訴人其他工程
    之契約約定核與本件無涉，不得採為本件契約之依據，亦無
    強令被上訴人應依其他契約之約定而與上訴人重新訂約，上
    訴人前開抗辯，自難據為其片面變更系爭契約工程單價之合
    法依據，亦不生拘束被上訴人之效力，上訴人所辯自無可採
    。
(二)、再查，兩造曾因系爭工程變更設計而重新開標議價二次，上
    訴人依議價完成之價格編製變更設計預算書，變更各項施工
    單價及項目，被上訴人分別於協調會會議記錄及變更設計預
    算書蓋章等情，固據上訴人提出經被上訴人蓋章用公司章及
    法定代理人章之變更設計預算書第一次（議價完成）、變更
    設計預算書第二次（議價完成）影本二冊附在本院卷為證（
    見本院卷第104-125頁），被上訴人對於上開公司章及法定
    代理人章之真正並不爭執，惟主張：兩造僅就變更設計工程
    之項目為議價，並未就未變更設計之工程項目議價，上訴人
    亦僅提出列有變更項目單價之新增單價議定書，議價當時上
    訴人並未提出包含其餘未變更項目單價之變更設計議價完成
    詳細表予被上訴人，議價完成後，亦未將變更設計預算書（
    議價完成）交付予被上訴人，上開二份議價完成之預算書封
    面上雖蓋有被上訴人公司及法定代理人之章，然該章是在被
    上訴人在兩造議價時所蓋，並非在上開文件製作完成時所蓋
    ，被上訴人未看過該文件中之「變更設計議價完成詳細表」
    ，被上訴人並不同意未變更設計工程項目單價之改變等語。
    經查，證人即建築師丙○○在本院結證稱略以：上訴人委託
    其建築師事務所製作二次變更設計預算書，沒有變更的部分
    是依原契約的單價，新增的部分（含變更部分）則是按照其
    預算單價來編列，伊製作完成後會送預算書給上訴人，該預
    算書不包含議價完成詳細表，之後，上訴人再通知廠商來議
    價（見本院卷第60頁反面、61頁），證人即任職在丙○○建
    築師事務所之甲○○在本院結證稱略以：上開變更設計預算
    書係由其製作，然變更設計預算書（議價完成）則非其製作
    ，伊製作所需之資料均由上訴人提供，並未與被上訴人接觸
    ，被上訴人有來拿預算書光碟，然該份光碟內容係議價完成
    前之內容等語（見本院卷第69頁反面、第70頁正反面），足
    認上訴人係於變更設計議價前，先委託建築師事務所製作變
    更設計預算書供兩造議價之用，議價使用之變更設計預算書
    內並未包含變更設計議價完成詳細表。再參以證人丁○○在
    本院證稱略以：第二次變更設計預算書送來的時候，伊看到
    裡面的單價與變更設計後的單價不同，伊就電話聯絡建築師
    的甲○○，請她將原來變更設計預算書的單價以電子郵件寄
    過來給我核對，核對之後，我發現裡面的單價與變更後的單
    價不符，我就要求她重做，她表示這不是她做的，後來我跟
    長官報告，說甲○○稱沒有時間做，局長要我交給總務科的
    小姐，就變更預算書的單價，依據原來建築師送過來變更設
    計的單價作核對，就沒有變更的依據原合約書的單價，變更
    的就依照變更後的單價，我們就重新依據變更設計的單價製
    作變更設計完成後的合約書等語（見本院卷第62頁），足認
    變更設計預算書（議價完成）確係上訴人兩造議價完成後由
    上訴人內部所製作，兩造在議價當時並無該份文件，被上訴
    人亦無可能看到該份文件中之「變更設計預算詳細」。再查
    ，上訴人之訴訟代理人丁○○在原審業已自承被上訴人沒有
    看到變更設計議價完成詳細表，該表是後來變更項目議價完
    成後上訴人內部做的、上訴人主要將變更的項目先列出來議
    價，之後再將變更項目列入議價完成即變更設計預算書中」
    等語（見原審卷第167、168、155頁），參以附在上開變更
    設計預算書（議價完成）內之「新增單價議定書」（見本院
    卷第106頁）有被上訴人蓋用公司及法定代理人章，然「變
    更設計議價完成詳細表」則並無被上訴人公司及法定代理人
    章等情，是被上訴人主張其在議價當時僅就變更設計部分變
    更議價，並未及於未變更設計項目，自堪採信，上訴人抗辯
    被上訴人在協調會會議記錄及變更設計預算書上封面上蓋章
    ，足認其已同意變更附表一工程項目1.～9.之單價云云，顯
    非可採。另證人丁○○雖在本院證稱在第二次變更設計預算
    表（議價完成）製作完成經長官審核後，伊有通知被上訴人
    來用印等語，惟同時亦證稱：「（被上訴人用印時，有無看
    到變更設計議價完成事項詳細表？）他應該會看內容，因為
    我在我的辦公室，他在另一個會客桌，都在同一個辦公室內
    」等語（見本院卷第62頁正反面），核與其之前在原審陳述
    內容不相符合，本院審酌丁○○任職上訴人機關，係本件工
    程承辦人，難免僱頗，其在本院之證詞內容既與其在原審擔
    任訴訟代理人時所為之陳述不相符合，自難採為有利於上訴
    人之證據。另上訴人辯稱被上訴人法定代理人蓋章時疏未詳
    閱變更設計預算書（議價完成）內容，致有錯誤意思表示或
    不知單價變更情事，依民法第八十八條第一項規定，不得撤
    銷此意思表示等語，惟本件被上訴人係主張上開文件係上訴
    人內部製作文件，其並未看過該份文件，上訴人所舉證人丁
    ○○並不可採，已如前述，此外，上訴人復未能舉證證明被
    上訴人法定代理人有其所指錯誤或可歸責被上訴人致不知之
    情事，況被上訴人亦未主張其意思表示有錯誤而欲撤銷之，
    是上訴人上開抗辯，並無足取。綜上所述，被上訴人主張其
    於變更設計預算書上用印僅係就變更項目（如附表一工程項
    目10.～13）之單價同意依上訴人所訂之底價來承攬，並不
    及於其他未變更項目（如附表一工程項目1.～9.）等語，自
    屬有據。
(三)、上訴人辯稱系爭工程完工驗收後，上訴人結算驗收證明書、
    工程決算書、工程竣工驗收表、工程結算書均係依變更後之
    單價來編訂，被上訴人亦蓋章同意，並於九十五年三月二十
    三日領取工程款完畢，故上訴人並未積欠被上訴人工程款云
    云，惟為被上訴人否認。經查，系爭工程既已完工驗收合格
    ，被上訴人本得請求上訴人給付工程款，至於被上訴人係一
    部分請求或全部請求，本有斟酌權利，本件兩造就工程款之
    總額既有爭執，上訴人即不可能依被上訴人主張之方式辦理
    結算，是被上訴人依上訴人同意之計算方式先領取部分工程
    款，亦不違常情，況上開結驗收證明書等文件均係工程完工
    後由上訴人單方面編製，縱被上訴人有在其上蓋章，其目的
    亦係為先領取部分工程款之故，自難因之即推斷被上訴人係
    同意依上訴人之計算方式計算工程款或同意變更原契約如附
    表一工程項目1.～9.之單價，上訴人上開抗辯，同無可採。
(四)、綜上，上訴人既無法證明系爭工程契約書所訂之單價（附表
    一工程項目1.～9.被上訴人實做工程部分之單價）業經兩造
    合意變更，則被上訴人主張本件工程除變更設計項目應依變
    更後單價計算外，餘未變更設計部分則應依原契約單價計算
    ，依此計算後之總工程款為六百九十萬二千七百四十四元，
    扣除上訴人已給付之五百六十八萬六千零七十元後，上訴人
    尚欠一百二十一萬六千六百七十四元工程款等語，自堪採信
    。
(五)、再按「一、履約保證之種類，其方式、額度及時間規定如下
    ：．．．(三)保固保證金：廠商於工程結算請領尾款時，依結
    算總價百分之一繳納」，系爭契約第十九條第一項第二款定
    有明文，是上訴人辯稱如本件應再給付工程款予被上訴人，
    亦應先扣除工程款百分之一即一萬二千一百六十七元之保固
    金（計算式：0000000×1%=12167。小數以下四捨五入），
    自屬可採。再被上訴人在本院對於應先繳納上開保固金，亦
    不爭執，並同意扣除（見本院卷第71頁反面），是上訴人抗
    辯自屬可採。本件扣除上開保固金一萬二千一百六十七元後
    ，上訴人尚應給付被上訴人之工程款為一百二十萬四千五百
    零七元（計算式為：0000000-00000=0000000）。
四、綜上，被上訴人依兩造工程契約書第四條之約定，請求上訴
    人給付一百二十一萬六千六百七十四元，於一百二十萬四千
    五百零七元，及自起訴狀繕本送達翌日即九十五年五月十日
    起至清償日止按年息百分之五計算之法定遲延利息，為有理
    由，應予准許。逾上開金額部分，為無理由，不應准許。原
    審就上開應准許部分，為上訴人敗訴判決，並依兩造陳明，
    分別酌定供擔保金額，為准免假執行之宣告，核無不合，上
    訴論旨指摘原判決不當，求予廢棄改判，為無理由，應予駁
    回。至上開不應准許部分，原審未及審酌，遽為上訴人敗訴
    判決，尚有未洽，上訴論旨指摘原判決此部分不當，求予廢
    棄改判，為有理由，應由本院予以廢棄改判，駁回被上訴人
    在第一審之訴及假執行之聲請。
五、本件事證已臻明確，兩造其餘攻擊防禦方法及舉證，經審核
    後，認對判決結果不生影響，不予一一論列。
據上論結，本件上訴為一部有理由，一部無理由，依民事訴訟法
第四百四十九條第一項、第四百五十條、第七十九條，判決如主
文。
中　　華　　民　　國　　96　　年　　6 　　月　　20　　日
                  民事第六庭　　審判長法　官　袁再興
                                      法　官  盧江陽
                                      法　官  陳賢慧
以上正本係照原本作成。
不得上訴。
                                      書記官　金珍華
中　　華　　民　　國　　96　　年　　6 　　月　　20　　日
                                                      Ｃ
附表一（附表所示原告即為被上訴人，被告即為上訴人）：
┌────────┬────┬────┬────┬───────┬───────┐
│建築工程原告實做│實做數量│工程契約│被告結算│原告依工程契約│結算給付金額  │
│項目            │        │書工程估│明細表單│書所附工程估價│              │
│                │        │價單單價│價      │單單價及變更設│              │
│                │        │        │        │計議價之單價計│              │
│                │        │        │        │算之總額      │              │
├────────┼────┼────┼────┼───────┼───────┤
│1.放樣          │    2990│      10│       5│         29900│         14950│
├────────┼────┼────┼────┼───────┼───────┤
│2.路面挖方及運棄│     748│     132│      40│         98736│         29920│
├────────┼────┼────┼────┼───────┼───────┤
│3.路床整理及夯實│    2990│      10│       6│         29900│         17940│
├────────┼────┼────┼────┼───────┼───────┤
│4.3000PSI PC購運│     770│    1360│    1000│       0000000│        770000│
│  及澆置、搗實  │        │        │        │              │              │
├────────┼────┼────┼────┼───────┼───────┤
│5.老街商圈指標  │      10│   40000│   15550│        400000│        155500│
├────────┼────┼────┼────┼───────┼───────┤
│6.產業指標 (式樣│       1│   42088│   11276│         42088│         11276│
│  A)            │        │        │        │              │              │
├────────┼────┼────┼────┼───────┼───────┤
│7.產業指標 (事樣│      16│   30000│   10005│        480000│        160080│
│  B)            │        │        │        │              │              │
├────────┼────┼────┼────┼───────┼───────┤
│8.入口意向B     │       1│  180000│   99680│        180000│         99680│
├────────┼────┼────┼────┼───────┼───────┤
│9.施工機具搬運費│       4│    2500│    1869│         10000│          7476│
├────────┼────┼────┼────┼───────┼───────┤
│10.點焊鋼絲網   │     110│原契約無│   24724│       0000000│       0000000│
│                │        │，第二次│        │              │              │
│                │        │變更增列│        │              │              │
├────────┼────┼────┼────┼───────┼───────┤
│11.地坪施立體版 │    2990│原契約無│  285.04│      852296.6│      852296.6│
│   岩壓花地坪   │        │，第二次│        │              │              │
│                │        │變更增列│        │              │              │
├────────┼────┼────┼────┼───────┼───────┤
│12.地坪伸縮縫   │     810│原契約無│   93.46│       75702.6│       75702.6│
│                │        │，第二次│        │              │              │
│                │        │變更增列│        │              │              │
├────────┼────┼────┼────┼───────┼───────┤
│13.熱溶膠道路標 │       1│原契約無│   32134│         32134│         22500│
│   誌線         │        │，第二次│        │              │              │
│                │        │變更增列│        │              │              │
├────────┼────┼────┼────┼───────┼───────┤
│合計            │        │        │        │       0000000│       0000000│
└────────┴────┴────┴────┴───────┴───────┘
附表二（附表所示原告即為被上訴人，被告即為上訴人）：
┌────────┬───┬───────┬───────┬───────┐
│  項  目        │單  位│原工程契約書金│原告實做項目依│原告實做項目依│
│                │      │額            │契約所附工程估│被告工程決算書│
│                │      │              │價單比例計算之│計算之金額    │
│                │      │              │金額          │              │
├────────┼───┼───────┼───────┼───────┤
│1.建築工程      │  式  │    0000000.00│    0000000.00│    0000000.00│
├────────┼───┼───────┼───────┼───────┤
│2.品管作業費    │  式  │      32846.00│      32846.00│      24679.73│
├────────┼───┼───────┼───────┼───────┤
│3.環境清潔維護費│ 0.3% │      23038.00│      17992.42│      14880.00│
├────────┼───┼───────┼───────┼───────┤
│4.勞工安全衛生管│ 0.3% │      23038.00│      17992.42│      14880.00│
│  理費          │      │              │              │              │
├────────┼───┼───────┼───────┼───────┤
│5.交通維持費    │ 0.08%│      30000.00│       4798.05│       3968.80│
├────────┼───┼───────┼───────┼───────┤
│6.包商利什      │ 8.0% │    0000000.00│     479805.61│     396924.27│
├────────┼───┼───────┼───────┼───────┤
│7.綜合工程保險費│ 0.3% │      23038.00│      23038.00│      23038.00│
│（綜合損失險、第│      │              │              │              │
│三人意外險、雇主│      │              │              │              │
│意外責任險)     │      │              │              │              │
├────────┼───┼───────┼───────┼───────┤
│小計            │      │    0000000.00│    0000000.14│    0000000.00│
├────────┼───┼───────┼───────┼───────┤
│8.營業稅        │ 5.0% │     420476.00│     328701.76│     270765.00│
├────────┼───┼───────┼───────┼───────┤
│合計            │      │    0000000.00│    0000000.90│    0000000.00│
└────────┴───┴───────┴───────┴───────┘
